【裁判字號】    98,易,140
【裁判日期】    980910
【裁判案由】    詐欺
【裁判全文】
臺灣新竹地方法院刑事判決               98年度易字第140號
公  訴  人  臺灣新竹地方法院檢察署檢察官
被      告  丙○○
上列被告因詐欺案件，經檢察官聲請簡易判決處刑（97年度偵字
第6403號）及移送併案審理（97年度偵字第7391號、98年度偵字
第2693號），本院認為不宜適用簡易判決處刑，改依通常訴訟程
序審理，判決如下：
    主  文
丙○○幫助意圖為自己不法之所有，以詐術使人將本人之物交付
，處有期徒刑陸月，如易科罰金，以新臺幣壹仟元折算壹日。
    事  實
一、丙○○明知一般人無故取得他人金融帳戶使用之行徑常與財
    產犯罪之需要密切相關，且取得他人帳戶資料之目的在於方
    便取得贓款及掩飾犯行不易遭人追查，詎因缺錢花用，竟基
    於對提供帳戶予他人使用，他人若持以犯罪亦無違反其本意
    之不確定幫助犯意，而於民國97年 6月21日21時56分許起至
    同年月22日17時許止間不詳時間，將其本人名義申請開設之
    渣打國際商業銀行股份有限公司（原新竹區中小企業銀行）
    湖口分行（下稱渣打銀行）、帳號000000000000號之帳戶存
    摺、提款卡及密碼資料在不詳地點，以不詳代價，交付予姓
    名年籍不詳之犯罪集團中之一員，作為詐騙財物，供作指定
    匯款帳戶使用。嗣該犯罪集團之成員取得丙○○前開帳戶存
    摺、提款卡、密碼資料後，分別為下列行為：(一)、於97年 6
    月22日以電話向乙○○訛稱其前於網路購物時，誤設分期扣
    款設定，須依指示至金融機構自動櫃員機操作取消云云，致
    乙○○誤信為真，而陷於錯誤，乃依指示於翌日即97年 6月
    23日1時2分許至自動櫃員機，以現金存款方式存入新臺幣（
    下同）50,000元至丙○○上開渣打銀行之帳戶內。(二)、於97
    年 6月22日，以電話向丁○○○訛稱其前於東森電視購物時
    ，誤設扣款方式，須依指示至金融機構自動櫃員機操作解除
    云云，致丁○○○誤信為真，而陷於錯誤，遂依指示於同日
    至自動櫃員機分別轉帳 45,000元、60,000、10,000 元至丙○○上開渣打銀行帳戶。(三)、於97年 6月22日以電話向甲○○訛稱其前於購物時，誤設分期付款設定，須依指示至金融
    機構自動櫃員機操作取消云云，致甲○○誤信為真，而陷於
    錯誤，乃依指示於同日20時45分許至自動櫃員機，轉帳85,0
    00元至丙○○上開渣打銀行之帳戶內。(四)、於97年 6月22日
    ，以電話向己○○訛稱其前於東森電視購物時，誤植分期扣
    款設定，須依指示至金融機構自動櫃員機操作取消云云，致
    己○○誤信為真，而陷於錯誤，遂依指示於翌日即97年6月2
    3日（併辦意旨書誤載為26日）分別匯款100,000元、19,989
    元至丙○○上開渣打銀行帳戶。惟事後前揭被害人均查覺有
    異，方知受騙而報警處理，始悉上情。
二、案經臺北市政府警察局中山分局、北投分局移送臺灣臺北地
    方法院檢察署檢察官呈請臺灣高等法院檢察署檢察長令轉臺
    灣新竹地方法院檢察署檢察官偵查聲請簡易判決處刑及移送
    併案審理。
    理  由
一、證據能力有無之判斷：
    按被告以外之人於審判外之言詞或書面陳述，除法律有規定
    者外，不得作為證據。又被告以外之人於審判外之陳述，經
    當事人於審判程序同意作為證據，法院審酌該言詞陳述或書
    面陳述作成時之情況，認為適當者，亦得為證據。當事人、
    代理人或辯護人於法院調查證據時，知有第159條第1項不得
    為證據之情形，而未於言詞辯論終結前聲明異議者，視為有
    前項之同意，刑事訴訟法第159條第1項及第159條之5分別定
    有明文。經查，本件被告就被害人乙○○、丁○○○、甲○○、己○○於警詢時之陳述，在本院準備程序時，就證據能
    力一節表示無意見，並未於本案言詞辯論終結前聲明異議，
    而本院審酌上開證人於警詢時之陳述係於案發後就自己親身
    經歷之事實所為者，依其陳述作成時之情況並無不適當，且
    非非法取得之證據，又無證明力明顯過低之情形，依前開規
    定，自得為證據；次按，本案認定事實所引用之文書證據，
    並無證據證明係公務員違背法定程序所取得，亦無刑事訴訟
    法第159 條之4 之顯有不可信之情況與不得作為證據之情形
    ，本院斟酌本案卷內之證據並非非法取得，亦無證明力明顯
    過低之情形，且經本院於審判期日依法進行證據之調查、辯
    論，被告於訴訟上之程序權，已受保障，故前揭各該證據，
    亦均得採為證據，合先敘明。
二、認定犯罪事實所憑之證據及認定之理由：
(一)、訊據被告丙○○固不否認有申辦渣打銀行、帳號0000000000
    00號之帳戶，及被害人乙○○、丁○○○、甲○○、己○○
    受詐欺後於上開時間轉帳至其丙○○前揭帳戶等情，惟辯稱
    略以：其帳戶存摺、提款卡及密碼資料同時遺失云云，惟查
    ：
１、就帳戶存摺、提款卡、密碼資料等物失竊部分：被告於97年
    6 月27日警詢時先辯稱：「（你所有渣打銀行存摺和提款卡
    何時不見了？）大約是於97年 6月19日或20號晚上22時左右
    刷完存簿後，不確定有沒有收好，直到今天要使用時才發現
    不見了」等語（臺灣新竹地方法院檢察署98年度偵字第2693
    號偵查卷【下稱竹檢2693號偵卷】第5頁）；於97年7月23日
    警詢時改稱：「（你於何時發現所申辦之渣打商業銀行帳戶
    【帳號：000000000000】存摺、金融卡遺失？）我是97年 6
    月20日發現遺失的，我沒向警察機關報案…」等語（臺灣臺
    北地方法院檢察署97年度偵字第18371號偵查卷【下稱北檢1
    8371號偵卷】第24頁）；於97年8月5日警詢時復改稱：「（
    上開帳戶之存摺及金融卡現於何處？於何時、地不見了？）
    現在不見了。該存摺及金融卡於97年 6月份在新竹縣湖口鄉
    【詳細地點我不知道】辦理存款後，要回家時不知道何時、
    何地掉了」等語（臺灣臺北地方法院檢察署97年度偵字第18
    263號偵查卷【下稱北檢18263號偵卷】第13頁至第14頁）；
    97年10月 3日警詢時則稱：「（你最後一次使用這渣打銀行
    ／湖口分行帳戶，係在何時？）我不知道」等語（臺灣新竹
    地方法院檢察署97年度偵字第7391號偵查卷【下稱竹檢7391
    號偵卷】第10頁）。綜上，被告就遺失上開帳戶前最後一次
    使用帳戶之用途先辯稱係刷存簿，後改稱係辦理存款，復改
    稱不清楚；遺失時間先稱係97年 6月19日或20日22時左右，
    後改稱不清楚何時遺失；發現遺失時間之時間先辯稱係97年
    6月27日發現，後改稱係97年6月20日發現，是以，被告就本
    案重要之點即遺失帳戶之過程及發現遺失時間等節，前後所
    述均不一致，已有可疑。
２、就詐騙集團成員如何得知被告提款卡密碼部分：被告於97年
    8 月28日偵訊時辯稱：「（提款卡密碼？）我的出生年月日
    ，我有寫紙條放在提款卡上，我常常會忘記密碼」、「（你
    的出生年月日）42年12月22日」、「（密碼是你的生日，為
    何還要寫紙條？）我先生會去領錢，他會忘記密碼」等語（
    北檢18371號偵卷第71頁至第72頁）；於97年10月3日警詢時
    則稱：「（你稱所有渣打銀行／湖口分行金融帳戶、金融卡
    遺失後，為何詐欺集團會知悉你所有金融卡提款密碼？）因
    為我都將提款密碼寫在金融存款簿上」等語（竹檢7391號偵
    卷第 9頁）；於97年10月13日偵訊時亦稱：「（你的密碼？
    ）不清楚，我都寫在簿子上，因為我金融卡太多了」、「（
    依提款紀錄，提款非常多，怎麼會不記得？）我記得，但因
    為我先生還會提，我會記在卡片上」等語（臺灣新竹地方法
    院檢察署97年度偵字第6403號偵查卷【下稱竹檢6403號偵卷
    】第 6頁）。於本院審理時改稱：「（為何詐騙集團有辦法
    知道你渣打銀行帳戶的密碼，還能使用這個提款卡？）因為
    我先生記憶不好，將密碼寫便條紙放在提款卡的套子裡」等
    語（本院98年度易字第140號卷【下稱本院140號卷】第28頁
    背面）。是被告關於密碼資料之記載位置先辯稱係記載於存
    簿上，後改稱係記載於便條紙上放在提款卡的保護套內；關
    於記載密碼資料之原因先稱為避免自己遺忘，後改稱係為避
    免其配偶遺忘密碼，先後供詞反覆不一，實難憑採。再者，
    常人會記載密碼，無非係擔心無法熟記密碼而屆時無從提款
    ，然被告之密碼於檢察官訊問時即刻回答，且被告係以自己
    之出生年月日作為密碼，顯然對密碼記憶深刻而無遺忘之可
    能，實無再予記載之必要，況將密碼書寫於存摺上，提款卡
    又與存摺擺放在一起，則形同未設密碼，殊有悖於常情，且
    依社會常情，如非帳戶所有人同意、授權而交付甚至告知提
    款卡密碼等情況，一般人實難輕易取得他人之存摺、提款卡
    、印章，甚至有以提款卡隨機輸入號碼而領取款項之機會，
    蓋以提款卡多位數密碼之設計，不法之人任意輸入號碼而與
    正確之密碼相符者，機率微乎其微。而稍有社會歷練、經驗
    之人，均知提款卡應與其存摺、密碼分別保存，以免帳戶款
    項遭人盜領。以被告正值青壯，且已有社會工作經驗，對於
    上開常識自不能諉為不知，若確有遺失存摺、提款卡等物之
    情形，豈會甘冒存摺、提款卡及密碼遭有心人士作為犯罪工
    具利用之危險，而遲遲不報案或辦理掛失？是被告辯稱因該
    帳戶內沒錢始未辦理掛失云云，難以採信。況金融存款帳戶
    事關存戶個人財產權益之保障，其與存摺及提款卡結合，專
    有性自屬更高，若落入不明人士手中，極易被利用為取贓之
    犯罪工具，是一般人均有妥為保管以防止他人任意使用之認
    識，是被告辯稱不知帳戶究竟何時遺失，更於發現遺失後全
    然未為必要之處置，顯悖於一般人對帳戶管理之常情，參以
    就實施詐騙集團之角度而言，施詐者當知社會上一般正常之
    人如其帳戶存摺、提款卡遭竊或遺失，為防止拾得或竊得其
    存摺、提款卡之人盜領其存款或做為不法使用，必於發現後
    立即報警或向金融機構辦理掛失止付，如仍以此帳戶作為其
    犯罪工具，在向他人詐騙得手後，極可能因帳戶所有人掛失
    止付而無法提領不法所得，則渠等大費周章從事於犯罪之行
    為，甘冒犯罪後遭追訴、處罰之風險，卻只能平白無故替原
    帳戶所有人匯入金錢，而無法得償犯罪之目的，是以從事此
    等財產犯罪之不法集團，若非已與帳戶所有人約妥不得報警
    或掛失，以確保其能自由使用該帳戶提款、轉帳，實不可能
    貿然利用該帳戶從事財產犯罪，足見被告與詐騙集團成員間
    必然存有使用帳戶之約定，是被告所辯存摺、提款卡、密碼
    資料等物遺失云云，並無可採。
３、此外，於本院訊問時，被告庭呈其他銀行之提款卡，該提款
    卡上並無記載密碼，足見被告辯稱為避免遺忘密碼而將密碼
    資料與提款卡一同存放應非事實。又被告之渣打銀行帳戶於
    97年6月21日經被告提領67,000元後，餘額為411元，翌日（
    即97年6 月22日）旋有被害人丁○○○、甲○○匯入該帳戶
    ，倘被告所述帳戶遺失之情為真，則被告之帳戶竟係於被告
    最後一次提領大筆款項後立即為詐欺集團拾得而加以利用，
    供被害人轉帳入款，殊有悖於常情，機率亦甚低微，故被告
    所辯帳戶存摺、提款卡及密碼資料遺失云云均屬臨訟杜撰之
    詞，毫無足採。
(二)、另據被害人乙○○、丁○○○、甲○○、己○○於警詢中指
    述綦詳（北檢18263號偵卷第15頁至第16頁、北檢18371號偵
    卷第8頁至第9頁、竹檢6403號偵卷第10頁至第11頁、第15頁
    至第16頁、竹檢7391號偵卷第16頁至第19頁、2693號偵卷第
    8頁至第9頁），且有被告於渣打銀行開立帳號 00000000000
    0號帳戶之開戶資料及帳戶明細各1份（北檢18263 號偵卷第
    28頁、第30頁至第54頁）附卷可稽。復有被害人乙○○、丁○○○之交易明細表在卷足稽（北檢18263 號偵卷第64頁、
    竹檢7391號偵卷第31頁至第34頁）。從而，被告上開所辯均
    不可採，其既可預見金融帳戶存摺提供他人使用將幫助他人
    實施詐欺犯罪，僅因貪圖小利，即將存摺、提款卡、密碼交
    付他人，顯有縱有人以其金融帳戶實施詐欺犯罪亦不違背其
    本意之幫助詐欺不確定故意，堪予認定。
(三)、至證人即被告之配偶戊  ○於本院審理時證述：「（何時發
    現遺失存摺、提款卡？）不記得」、「（你老婆渣打銀行的
    存摺提款卡最後一次是誰遺失的？）太久了，我不記得」等
    語（本院 140號卷第22頁背面至第23頁）。是證人就被告何
    時遺失帳戶或何人遺失均不復記憶，故其證言難以作為對被
    告有利或不利之認定。又被告於本院調查時庭呈之合作金庫
    銀行活期儲蓄存款存摺、郵政存簿儲金簿封面及內頁（參照
    本院97年度竹簡字第1534號卷第26頁至第28頁）欲用以證明
    被告之配偶戊  ○有於被告開立之銀行存簿內作記號、記載
    提款卡密碼之習慣，惟觀之上開存簿影本，並無提款卡密碼
    之記載，前揭存簿上雖有圈選數個數字，然以客觀第三人之
    角度實無法察知被告帳戶之密碼為何，故亦無法採為對被告
    有利之認定，併此指明。
三、論罪：
(一)、按刑法上之故意，非僅指直接故意，尚包含間接故意（即未
    必故意），所謂間接故意係指行為人對於構成犯罪事實，預
    見其發生而其發生並不違反其本意者而言，刑法第13條第 2
    項定有明文。且幫助犯之成立以行為人主觀上認識被幫助者
    正欲從事犯罪或係正在從事犯罪，且該犯罪有既遂之可能，
    而其行為足以幫助他人實現構成要件者，即具有幫助故意，
    並不以行為人確知被幫助者係犯何罪名為必要，至於行為人
    在正犯實施犯罪前為幫助行為者，則構成事前幫助犯。金融
    帳戶為個人之理財工具，一般民眾皆可自由申請開設金融帳
    戶，並無任何特殊之限制，且得同時在不同金融機構申請多
    數存款帳戶使用，並無借用他人帳戶使用之必要。又衡諸一
    般常情，任何人均可辦理金融帳戶存摺使用，如無正當理由
    ，實無借用他人存摺使用之理，而金融存摺亦事關個人財產
    權益之保障，其專有性甚高，除非本人或與本人親密關係者
    ，難認有何理由可自由流通使用該存摺，一般人均有妥為保
    管及防止他人任意使用之認識，縱特殊情況偶需交付他人使
    用，亦必深入瞭解用途及合理性，始予提供，且該等專有物
    品如落入不明人士手中，而未加以闡明正常用途，極易被利
    用為與財產有關之犯罪工具，此為吾人依一般生活認知所易
    於體察之常識，而有犯罪意圖者，非有正當理由，竟徵求他
    人提供帳戶，客觀上可預見其目的，係供為某筆資金之存入
    ，後再行領出之用，且該筆資金之存入及提領過程係有意隱
    瞞其流程及行為人身分曝光之用意，一般人本於一般認知能
    力均易於瞭解（最高法院93年度台上字第31號判決要旨可資
    參照）。況以電話、手機簡訊通知中獎、刮刮樂、退費或佯
    稱金融卡遭冒用須更改資料等類似之不法詐騙份子，為掩飾
    其等不法行徑，以避免執法人員循線查緝，經常利用他人存
    款帳戶、印章、提款卡暨密碼，以確保犯罪所得免遭查獲，
    類此案件在社會上層出不窮，亦屢經報章雜誌及其他新聞媒
    體再三披露，故避免此等專屬性甚高之物品被不明人士利用
    為與財產有關之犯罪工具，亦為一般生活認知所應有之認識
    。且一般人對自己之金融機構帳戶所用之存摺、提款卡、密
    碼及印鑑，均妥為保管，恐被他人得知帳號或密碼後，有被
    冒領、或其他非法使用之虞。而被告交付金融帳戶之存摺、
    提款卡及密碼資料予素昧平生之不詳成年人，衡之常情，被
    告當有預見該不詳姓名成年人應係將該等物品供作詐欺犯罪
    之用，則該收受帳戶之人將該帳戶用來供自己或他人作為詐
    欺取財之用，亦為被告所容忍及允許，亦即不違反被告之本
    意，被告具有不確定幫助故意至為灼然。
(二)、又被告係以一幫助行為，提供上開渣打銀行之帳戶存摺、提
    款卡及密碼資料，為單純之一幫助行為幫助他人犯罪，是就
    幫助犯言，僅有一次之犯罪行為，屬單純一罪，應論以一次
    幫助之犯行，故如事實欄一(二)、(三)、(四)所示被告以同一幫助
    行為幫助正犯所為之詐欺犯行（臺灣新竹地方法院檢察署97
    年度偵字第7391號、98年度偵字第2693號），自與本案原聲
    請簡易判決處刑之被告幫助犯行為同一，是單純之一罪，而
    為本案聲請效力所及，本院自得予以一併審判，併此敘明。
(三)、綜上，核被告丙○○所為，係犯刑法第30條第1項前段、第3
    39條第1項之詐欺取財罪之幫助犯，爰依刑法第30條第2項減
    輕其刑。
四、科刑：爰審酌被告僅因貪圖小利即交付帳戶存摺、提款卡及
    密碼資料予他人，充作轉向他人詐欺取財之工具，非但徒增
    被害人尋求救濟之困難，亦使詐騙集團得以順遂詐欺取財犯
    行，且犯罪後否認犯行，並其犯罪手段、生活狀況、智識程
    度、被害人遭受損害之程度等一切情狀，量處如主文所示之
    刑，並諭知易科罰金之折算標準。
五、據上論斷，應依刑事訴訟法第 452條、第299條第1項前段，
    刑法第339條第1項、第30條第1項前段、第2項、第41條第 1
    項前段，刑法施行法第1條之1第1項、第2項前段，判決如主
    文。
本案經檢察官洪期榮到庭執行職務。
中    華    民    國    98    年    9     月    10    日
                  刑事第二庭  審判長  法  官   賴淑敏
                                      法  官   林惠君
                                      法  官   楊數盈
以上正本證明與原本無異。
如不服本判決應於收受本判決後10日內向本院提出上訴書狀，上
訴書狀應敘述具體理由。上訴書狀未敘述上訴理由者，應於上訴
期間屆滿後20日內補提理由書狀於本院 (均須按他造當事人之人
數附繕本 )「切勿逕送上級法院」。
中    華    民    國    98    年    9     月    10    日
                                      書記官   陳麗麗
附錄本案論罪科刑法條：
刑法第339條第1項
意圖為自己或第三人不法之所有，以詐術使人將本人或第三人之
物交付者，處5年以下有期徒刑、拘役或科或併科1,000元以下罰
金。


司法院資訊處製作；財團法人民間司法改革基金會備份。
